ACORDAO-COMPLETO-2571015

ACÓRDÃO 3338/2023 ATA 13/2023 - SEGUNDA CÂMARA

VISTO, relatado e discutido este recurso de reconsideração interposto contra o Acórdão 6783/2017-TCU-Segunda Câmara;
ACORDAM os Ministros do Tribunal de Contas da União, reunidos em Sessão de Segunda Câmara, ante as razões expostas pelo relator, em:
9.1. conhecer do presente recurso, com fundamento nos arts. 32, inciso I, e 33 da Lei 8.443/1992, para, no mérito, negar-lhe provimento;
9.2. reconhecer a ocorrência da prescrição das pretensões punitiva e de ressarcimento do TCU, com fundamento no art. 1º, § 1º, da Lei 9.873/1999 e no art. 8º da Resolução TCU 344/2022;
9.3. tornar sem efeito o Acórdão 6783/2017-TCU-Segunda Câmara;
9.4. arquivar o presente processo, nos termos do art. 11 da Resolução TCU 344/2022; e
9.5. dar ciência desta deliberação ao recorrente, ao Sr. José Ribamar Fontes Beleza e à Procuradoria da República no Estado do Amazonas.

Recurso de reconsideração interposto acórdão que dentre outras medidas, julgou irregulares as contas do ora recorrente ante a não comprovação da boa e regular aplicação dos recursos federais recebidos, imputando-lhe o débito apurado e aplicando-lhe a multa .

Segunda Câmara

Município de Barcelos-AM.

3. Recorrente: Valdeci Raposo e Silva (XXX.871.632-XX).

13.1. Ministros presentes: Aroldo Cedraz (na Presidência), Augusto Nardes (Relator) e Vital do Rêgo.
13.2. Ministro-Substituto convocado: Marcos Bemquerer Costa.

AUGUSTO NARDES

Ministro-Substituto Marcos Bemquerer Costa.

Adoto como Relatório, com os ajustes de forma pertinentes, a instrução técnica do auditor da então Secretaria de Recursos (Serur) , peça 169, cuja proposta de encaminhamento foi acolhida pelo dirigente daquela unidade técnica especializada (peça 170) e pelo Ministério Público junto ao Tribunal (peça 171) :
	"INTRODUÇÃO
	1.	Trata-se de recurso de reconsideração (peças 38-42) interposto por Valdeci Raposo e Silva contra o Acórdão 6783/2017-TCU-Segunda Câmara (peça 27) :
	1.1. A deliberação recorrida apresenta o seguinte teor: 
9.1. com fundamento nos arts. 1º, inciso I, 16, inciso III, alínea c, 19, caput, e 23, inciso III, da Lei 8.443/1992, julgar irregulares as contas do Sr. Valdeci Raposo e Silva e condená-lo ao pagamento das quantias a seguir indicadas, acrescidas da atualização monetária e dos juros de mora, calculados a partir das datas especificadas até a efetiva quitação, nos termos da legislação em vigor, fixando-lhe o prazo de 15 (quinze) dias, a contar do recebimento da notificação, para que comprove, perante o Tribunal (art. 214, inciso III, alínea a, do Regimento Interno/TCU) , o recolhimento da dívida ao Fundo Nacional de Assistência Social/MDS:
	Valor (R$) 
	Data de origem

	6.300,00
	21/02/2008

	6.746,50
	21/02/2008

	6.900,00
	21/02/2008

	4.420,00
	25/02/2008

	4.560,00
	27/02/2008

	6.900,00
	14/03/2008

	6.300,00
	18/03/2008

	4.420,00
	25/03/2008

	6.746,50
	03/04/2008

	6.300,00
	10/04/2008

	6.900,00
	17/04/2008

	4.420,00
	23/04/2008

	6.746,50
	24/04/2008

	6.746,50
	12/05/2008

	6.300,00
	14/05/2008

	6.900,00
	14/05/2008

	4.420,00
	19/05/2008

	6.746,50
	09/06/2008

	6.300,00
	10/06/2008

	6.900,00
	11/06/2008

	4.440,00
	13/06/2008

	6.300,00
	03/07/2008

	4.680,00
	03/07/2008

	5.025,00
	03/07/2008

	6.746,50
	04/07/2008

	6.900,00
	07/07/2008

	6.900,00
	08/08/2008

	6.746,50
	12/08/2008

	6.300,00
	14/08/2008

	4.640,00
	19/08/2008

	20.100,00
	21/08/2008

	6.300,00
	08/09/2008

	6.746,50
	08/09/2008

	6.900,00
	08/09/2008

	4.720,00
	12/09/2008

	20.100,00
	12/09/2008

	6.900,00
	10/10/2008

	4.700,00
	15/10/2008

	20.100,00
	17/10/2008

	6.300,00
	21/10/2008

	6.300,00
	11/11/2008

	6.900,00
	13/11/2008

	4.600,00
	14/11/2008

	20.100,00
	17/11/2008

	6.746,50
	05/12/2008

	6.900,00
	18/12/2008

	20.100,00
	18/12/2008

	6.300,00
	23/12/2008

	6.000,00
	24/12/2008

	6.746,50
	26/12/2008

	6.746,50
	31/12/2008

9.2. com fulcro no fulcro nos arts. 1º, inciso I, 16, inciso III, alínea a, 19, parágrafo único, da Lei 8.443/1992, julgar irregulares as contas do Sr. José Ribamar Fontes Beleza;
9.3. aplicar aos responsáveis a seguir indicados as multas adiante consignadas, fixando-lhes o prazo de 15 (quinze) dias, a contar das notificações, para que comprovem, perante o Tribunal (art. 214, inciso III, alínea a, do Regimento Interno/TCU) , o recolhimento da dívida ao Tesouro Nacional, atualizada monetariamente desde a data do presente Acórdão até a data do efetivo recolhimento, se for paga após o vencimento, na forma da legislação em vigor:
9.3.1. Sr. Valdeci Raposo e Silva a multa prevista nos arts. 19, caput, e 57 da Lei 8.443/1992, no valor de R$ 90.000,00 (noventa mil reais) ;
9.3.2. Sr. José Ribamar Fontes Beleza a multa dos arts. 19, parágrafo único, e 58, inciso I, da Lei 8.443/1992, no valor de R$ 5.000,00 (cinco mil reais) ;
9.4. autorizar o desconto das dívidas de que tratam os subitens 9.1 e 9.3.1. deste Acórdão na remuneração do Sr. Valdeci Raposo e Silva, servidor lotado junto à Fundação Nacional de Saúde, observado o disposto no art. 46 da Lei 8.112/1990;
9.5. autorizar, caso requerido, nos termos do art. 26 da Lei 8.443/1992, o parcelamento das dívidas em até 36 (trinta e seis) parcelas mensais e sucessivas, sobre as quais incidirão os correspondentes acréscimos legais (débito: atualização monetária e juros de mora; multa: atualização monetária) , esclarecendo aos responsáveis que a falta de pagamento de qualquer parcela importará no vencimento antecipado do saldo devedor (art. 217, § 2º, inciso II, do RI/TCU) , sem prejuízo das demais medidas legais;   
9.6. autorizar, desde logo, a cobrança judicial das dívidas a que se referem os subitens anteriores, caso não atendidas as notificações, nos termos do art. 28, inciso II, da Lei 8.443/1992;
9.7. remeter cópia deste Acórdão, acompanhado do Relatório e do Voto que o sustentam, à Procuradoria da República no Estado do Amazonas, com fundamento no § 3º do art. 16 da lei 8.443/1992 e no § 7º do art. 209 do Regimento Interno/TCU.
	HISTÓRICO
	2.	Trata-se de Tomada de Contas Especial instaurada pelo Ministério do Desenvolvimento Social e Agrário - MDS, tendo como responsável originalmente o Sr. Valdeci Raposo e Silva, Prefeito no período de 12/2006 a 12/2008, em decorrência da omissão no dever de prestar contas dos recursos repassados, no montante de R$ 380.956,50, no exercício de 2008, pelo Fundo Nacional de Assistência Social, na modalidade fundo a fundo, ao Município de Barcelos/AM, à conta dos programas Proteção Social Básica - PSB e Proteção Social Especial - PSE, no âmbito do Sistema Único de Assistência  Social - SUAS.
	2.1. Após desenvolvimento do processo nesta Corte, o recorrente foi condenado em razão da não comprovação da boa e regular aplicação dos recursos geridos no exercício de 2008.
	2.2. De acordo com o Tribunal, o conjunto de documentos constantes dos autos não permitiu afirmar o correto emprego dos recursos públicos na execução das ações relacionadas ao Programa de Proteção Social Básico e Programa de Proteção Social Especial, dada a não apresentação da devida prestação de contas dos recursos federais transferidos e a insuficiência dos argumentos oferecidos pelos responsáveis para afastar as falhas indicadas e as próprias reponsabilidades.
	2.3. Entendeu-se, ainda, que o recorrente, gestor antecessor, deveria ter entregado ao seu sucessor a documentação necessária a comprovar as despesas eventualmente realizadas para a execução das ações continuadas do PSB e PSE, de modo a viabilizar a prestação de contas pelo seu sucessor, haja vista que o prazo para fazê-lo adentrou o mandato seguinte. 
	2.4. Agravou sua situação a informação, prestada pelo Conselho Municipal de Assistência Social de Barcelos/AM, de que o Sr. Valdeci Raposo e Silva encerrou seu mandato sem fazer a transição de cargo ao seu sucessor e sem deixar no arquivo da Prefeitura documentos e/ou indícios de comprovação da aplicação dos recursos públicos no PSB e PSE (peça 1, p. 17-19) .
	2.5. Ato contínuo, o Sr. Valdeci Raposo e Silva interpôs o presente recurso, inicialmente instruído com as peças 38-42. As razões recursais e os documentos foram examinados, conforme instrução à peça 54, que teve a concordância do corpo diretivo da unidade técnica (peças 55-56) e do MP-TCU (peça 58) .
	2.6. Após as manifestações, o recorrente colacionou os documentos de peças 59-63. O Ministro-Relator em homenagem aos princípios constitucionais determinou o envio da documentação a esta unidade técnica para exame de seu conteúdo.
	2.7. Na segunda manifestação, foi proposto ao Ministro-Relator (peça 70) a realização de diligência ao Banco do Brasil e, posteriormente, ao recorrente, para verificar a regularidade da aplicação dos recursos recebidos.
	2.8. O Ministro-Relator por meio do Despacho de peça 72, assim se manifestou, verbis:
Autorizo, nos termos do art. 10, § 1º da Lei 8.443/92 c/c art. 157 e 187 do RI/TCU, a realização da diligência ao Banco do Brasil e ao recorrente, na forma proposta pela Unidade Técnica (peça 69) .
Quanto a validação da metodologia proposta na instrução (peça 69) , entendo ser passível de discussão na apreciação de mérito.
	2.9. A Secex-AM cumpriu a determinação ministerial e por meio dos ofícios de peças 73 e 75 realizou a diligência.
	2.10. Os documentos de peça 76 e 78 foram juntados para cumprimento da diligência.
	2.11. Nas respostas do Banco do Brasil, a gerência assim se posicionou, verbis: 
Em atendimento à requisição de Vossa Senhoria, por meio do ofício expedido nos autos do processo em epígrafe, segue mídia gravável contendo extratos bancários, emissão de Docs, Teds e Pagto. Diversos, referente às contas correntes nº s 24.526-7, 24.528-3, 24.529-1, agência 1525- 3 - RUA MIRANDA LEAO, AM, de titularidade do MUNICÍPIO DE BARCELOS, CNPJ 04.271.037/0001-05, período de 01/01/2008 a 31/12/2008. Não identificamos emissão de cheques para esse período. 
Informamos, ainda, que as contas correntes nº s 24.530-5, 28.184-0 e 29.049-1, agência 1525-3 - RUA MIRANDA LEAO, AM, de titularidade do referido município, não possuem movimentação para o período em questão. A data de abertura das mesmas foi 10/04/2014
	2.12. Examinados os documentos do Banco do Brasil (peças 80-81) , após consulta ao Siafi, verificou-se que, de fato, as mencionadas contas receberam depósitos no ano de 2008, conforme demonstram os documentos juntados (peça 79) , que continham as OBs 900.180 (Conta Corrente 24530-5 - Seq. 000006 - Valor R$ 6.900,00) , 902.974 (Conta Corrente 28184-0 - Seq. 000041 - Valor R$ 5.025,00) e 905.924 (Conta Corrente 29049-1 - Seq. 000010 - Valor R$ 6.000,00) . 
	2.13. Ato contínuo, nova diligência foi proposta (peças 80-81) e cumprida pela Seproc, conforme demonstram às peças 82-83/86-87.
	2.14. Assim se manifestou a gerência do Banco do Brasil (peça 88) , verbis:
Em atendimento a vossa requisição, por meio do ofício expedido nos autos do processo em epígrafe, encaminhamos, em mídia digital (CD) , os extratos das contas correntes (e aplicações financeiras) N°: 24.526-7, N°: 24.528-3, N°: 24.529-1, N°: 24.530-5, N°: 28.184- 0 e N°: 29.049- 1, todas da agência 1525-3, de titularidade de MUNICIPIO DE BARCELOS, inscrito no CNPJ N°: 04.271.037/0001-05, referentes ao período de Janeiro/2008 a Dezembro/2008.
Declaramos que as informações constantes deste documento e de seus eventuais anexos, requisitados ao Banco do Brasil S.A., estão protegidos pela Lei Complementar N° 105, de 10 de janeiro de 2001, que dispõe sobre o sigilo das operações e serviços prestados pelas instituições financeiras, cuja integridade e preservação ora transferimos para essa autoridade. 
Colocamo-nos à disposição para eventuais esclarecimentos e informações porventura necessários. 
	2.15. Após o retorno dos autos a esta Secretaria de Recursos, novamente, examinou-se a documentação e emitiu-se a instrução de peça de 90, que propôs o seguinte encaminhamento, verbis: 
4. Ante o exposto, submetem-se os autos à consideração superior, propondo-se: 
a) diligenciar a Seproc para que: 
a.1) caso o CD (Mídia digital) informado na peça 88 não tenha sido encaminhado a esta Corte de Contas, reiterar a diligência nos termos propostos nas peças 80-81; 
a.2) caso o CD (Mídia digital) informado na peça 88 tenha sido encaminhado a esta Corte de Contas, extrair e juntar, de forma organizada, a totalidade dos documentos contidos a este processo de contas. 
	2.16. Adotadas as providências (peças 110-111) , retornaram os autos a esta Secretaria para exame da documentação juntada às peças 114-125 c/c peças 59-63.
	2.17. No exame (peça 127) , identificou-se a necessidade de complementar as informações junto ao Banco do Brasil uma vez que a documentação constante das peças 114-125, resposta à diligência, se mostrava incompleta e se reiterou a diligência (peça 129) .
	2.18. Novamente, após o retorno dos autos, esta Secretaria examinou os documentos (peça 148) e propôs nova diligência, desta vez ao recorrente, nos seguintes termos, verbis:
7. Ante o exposto, com fundamento nos arts. 32, I, e 33, da Lei 8.443/92 c/c o art. 285, caput, do RI-TCU, submetem-se os autos à consideração superior, propondo-se:
a) realização de diligência ao recorrente para que:
a.1) preencha as colunas da planilha constante da Tabela A, Organização da Documentação, e em seguida organize a documentação em anexos, conforme discutido nesta instrução, de forma a demonstrar a comprovação das despesas realizadas a partir das contas municipais para as quais foram encaminhados os recursos das contas específicas 24.526-7 (PETI-SSE) , 24.528-3 (PBF) , 24.529-1 (PBT) , 24.530-5 (PFMC) , 28.184-0 (PROJOVEM - PBV 1) , encaminhando a este Tribunal também em meio eletrônico;
a.2) envie a esta Corte as informações solicitadas em meio físico e assinadas pelo responsável ou por seu procurador;
c.3) caso julgue necessário, complemente a documentação com outros documentos cabíveis, emita notas explicativas e observações que auxiliem esta Corte de Contas na identificação da correta aplicação dos recursos.  
d) enviar os autos ao gabinete do Ministro Relator.
	2.19. O Ministro-Relator, por meio do Despacho de peça 151, acatou a proposta nos seguintes termos, verbis:
Autorizo, com fulcro nos artigos 157 e 187 do RI/TCU, a realização da diligência ao recorrente, para formação de juízo sobre o mérito do recurso, nos exatos termos propostos pela unidade técnica (peça 148, item 7) .
	2.20. A unidade técnica desta Corte, responsável pelas comunicações, por meio do Despacho de peça 161 informa 'que as providências inerentes às comunicações processuais relacionadas ao Acórdão 6783/2017-TCU-Segunda Câmara - Relator Ministro MARCOS BEMQUERER (27) foram concluídas com validade da ciência dos responsáveis, conforme resumo adiante: (...) '.
	2.21. Em nova análise (peças 162-163) , esta Secretaria de Recursos observou que as comunicações, Avisos de Recebimentos contidos às peças 154 e 159, foram realizadas ao procurador do recorrente em endereço diverso daquele constante na procuração (peça 13, p. 2 e também na Aba do processo eletrônico 'Representações Legais') . 
	2.22. Dessa forma, entendeu-se necessário, novamente, realizar a comunicação ao procurador do recorrente, desta vez, no endereço constante da procuração.
	2.23. Reiterada à diligência ao recorrente nos termos propostos na peça 148, conforme demonstram o Ofício da peça 165 e o AR constante da peça 166 retornam os autos a esta Secretaria para o exame do feito. 
 	EXAME DE ADMISSIBILIDADE
	3.	Reitera-se o exame de admissibilidade contido nas peças 43-44, que propôs a suspensão dos efeitos dos itens 9.1, 9.3, 9.3.1, 9.4 e 9.6 do acórdão recorrido e acatado pelo Relator Min. Augusto Nardes (despacho de peça 46) . 
	EXAME DE MÉRITO
	4.	Delimitação
	4.1. Constitui objeto do presente recurso definir se:
	a) houve prescrição do débito e da multa;
	b) se há comprovação da regular aplicação dos recursos repassados ao Município de Barcelos/AM Barcelos/AM, à conta dos programas Proteção Social Básica - PSB e Proteção Social Especial - PSE, no âmbito do Sistema Único de Assistência Social - SUAS, no exercício de 2008. 
	c) há na presente TCE fundamento para julgar as contas iliquidáveis e promover o seu trancamento sem resolução do mérito. 
	4.2. De início, ratifica-se os exames já empreendidos, permitindo-se reproduzi-los no que couber nesta instrução de mérito.
	5.	Da prescrição do débito e da multa
	5.1. Embora o recorrente não tenha alegado a prescrição do débito e da multa, por se tratar de matéria de ordem pública o exame da questão se impõe, ante as recentes decisões do Supremo Tribunal Federal - STF e da Resolução Resolução-TCU 344/2022.
	Análise:
	5.2. Examina-se a prescrição sob a égide da Resolução-TCU 344/2022 e, na existência de eventuais dúvidas, a partir da análise dos fundamentos (relatório e os vários votos) do Acórdão 2285/2022-TCU-Plenário. 
	5.3. O prazo de prescrição começou a correr em 31/7/2009, primeiro dia após a data final da prestação de contas ao órgão concedente (art. 4º, inc. II, da Resolução-TCU 344/2022) , como evidencia o Ofício 7756/DEFNAS/SNAS/MDS (peça 1, p. 20) .
	5.4. A prescrição foi interrompida nas seguintes datas, por causas interruptivas elencadas no art. 5º da citada resolução:
a)	em 26/12/2016, pela citação do responsável (peça 11) ;
b)	em 25/7/2017, com a decisão condenatória (peça 27) .  
	5.5. Ademais, há que se verificar que, nos termos do art. 1º, § 1º, da Lei 9.873/1999, opera-se a prescrição intercorrente se o processo ficar paralisado por mais de três anos, aguardando 'julgamento ou despacho'.
	5.6. Note-se que há uma correlação entre essa hipótese e as causas de interrupção da prescrição do art. 2º. Com efeito, uma vez interrompida a prescrição por alguma das hipóteses do art. 2º, o processo não pode ficar inativo, sem qualquer inovação processual relevante, por mais de três anos.
	5.7. Trata-se de prazo específico, não se aplicando nem o prazo geral de cinco anos nem o prazo especial, da lei penal (§ 2º) . A finalidade da prescrição intercorrente, com seu prazo próprio, é a de assegurar a eficiência e celeridade nas apurações administrativas. Seria contrário a essa finalidade a paralisação injustificada do processo por período maior que o triênio estabelecido para a hipótese.
	5.8. Há ainda que se registrar que no regime da Lei 9.873/1999, a prescrição se interrompe 'por qualquer ato inequívoco, que importe apuração do fato' (art. 2º, II) . 
	5.9. Importante mencionar que diversos são os atos que interrompem a prescrição intercorrente, atos estes que têm em sua gênese e objetivo dar impulso ao processo e a solução do feito. Podem ser citadas, sem a pretensão de exauri-las, as hipóteses capazes de impedir o alcance da prescrição intercorrente, quais sejam:
	a) qualquer ato legal ou regulamentar que impulsione o processo à tomada de decisão, tais como o requerimento para a produção de provas necessárias à apuração do feito, notificação da parte interessada para apresentar defesa ou alegações finais;
	b) decisão que julgue pedido da parte interessada;
	c) informes que consolidem a apuração do fato e informes que sirvam de fundamento para decisão de autoridade ou colegiado, notas e pareceres técnicos, pareceres jurídicos;
	d) decisões de autoridades ou colegiados;
	e) aditamento da inicial, entre outros.    
	5.10. Com esses fundamentos, é possível verificar que a prescrição foi interrompida nas datas relacionadas na tabela abaixo:
	Evento
	Data
	Ato inequívoco de apuração
	Localização no Processo

	 (1) 
	28/9/2009
	Ofício 7756/DEFNAS/SNAS/MDS 
	peça 1, p. 20

	 (2) 
	19/1/2015
	Nota Técnica 114/2015
	peça 1, p. 27

	 (3) 
	7/10/2016
	Protocolo da TCE no TCU
	Peça 1

	5.11. Verifica-se entre os eventos (1) e (2) , descritos na tabela acima, o transcurso de prazo superior a três anos.
	5.12. Especificamente quanto a esta TCE, entende-se que entre os eventos em ' (1) ' e ' (2) ' descritos acima decorreram mais de três anos, o que configura a possibilidade da ocorrência da prescrição intercorrente. Não se encontrou nos presentes autos entre as datas, nenhum ato que configurasse apuração inequívoca dos fatos, o que impõem o reconhecimento da prescrição sob o regime da Lei 9.873/1999 e da Resolução-TCU 344/2022.
	5.13. Registra-se que a exceção do intervalo acima mencionado, as outras causas de interrupção enumeradas acima permitem evidenciar que o processo teve andamento regular, não se operando a prescrição intercorrente. 
	5.14. De toda forma examina-se o mérito do presente processo.
	6.	Da comprovação dos recursos repassados ao Município de Barcelos/AM Barcelos/AM no exercício de 2008. 
	6.1. Defende-se, em síntese, no recurso (peças 38 e 59) que os valores transferidos durante sua gestão foram corretamente aplicados em obediência aos comandos do MDS e ao ordenamento jurídico brasileiro, não havendo viabilidade para se condenar o recorrente 'por meras impropriedades de cunho administrativo'. 
	6.2. Argumenta que:  
	a) cumpriu com as obrigações que lhe foram atribuídas na época do repasse da verba federal, realizando todas as ações para que possibilitasse à municipalidade melhorias significativas; 
	b) 'não há nos autos um conjunto probatório que comprove que o recorrente tenha agido de forma improba contra a administração pública ou que tenha efetivamente causado prejuízo ao erário ou ainda que tenha se beneficiado de alguma maneira dos recursos públicos Federais'; não podendo ser condenado por 'conta de um excesso de formalidade' uma vez que 'o órgão concedente acabou não aprovando a prestação de contas dos recursos, não porque o gestor da época tenha desviado os recursos para fins obscuros, mas apenas pelo fato de não ter apresentado determinados documentos'.
	c) com fulcro no princípio da continuidade dos serviços públicos, a responsabilidade pela apresentação do conjunto de documentos e da prestação de contas cabia ao seu sucessor, e a este deve ser direcionada toda as consequências do inadimplemento;
	d) para comprovar a correta aplicação dos gastos com recursos públicos federais, houve conjunto de esforços para reunir a documentação, anexando (i) o Decreto Municipal 131/2008; (ii) Resolução 5, de dezembro de 2008 e (iii) Declarações pessoais; ademais 'em dezembro de 2008, o Juiz Estadual da Comarca de Barcelos impediu que o Recorrente tivesse acesso aos arquivos e contas da Prefeitura (tendo em mãos apenas os documentos acima destacados) , por esse motivo que os recursos repassados no mês de dezembro não puderam ser aplicados pelo Recorrente, contudo toda responsabilidade está sendo imputada ao mesmo, retirando ao que parece o dever de prestação de contas por parte do sucessor, por conta da documentação deixada na administração municipal e pelo prazo para envio da prestação'.
	e) a 'ausência da apresentação daqueles documentos citados na tomada de contas não pode ser usado como indicativo suficiente de que os recursos Federais não foram aplicados da forma correta, ou ainda usar como prova para condenar este Interessado a devolver parte do recurso liberado, ainda com eventual imposição de penalidade pecuniária, pois isso geraria um enriquecimento sem causa e ilícito pelo erário público, visto que não há comprovação de que este Interessado, ora na época na condição de prefeito, tenha auferido qualquer tipo de vantagem, enriquecido ilicitamente ou beneficiado terceiro à custa de dinheiro público desviado', ademais o recorrente mediante grande esforço procedeu com a reunião de alguns documentos que comprovam inclusive a aprovação (por parte do Conselho Municipal de Assistência Social de Barcelos) das contas dos recursos federais destinados ao objeto em apreço) .
	6.3. Por fim apresenta a documentação complementar (peças 59-63) , objeto da presente análise. 
	Análise:
	6.4. Conforme já realizado em instruções anteriores, previamente ao exame do mérito da documentação complementar, entende-se oportuno organizar a documentação apresentada pelo Banco do Brasil.
	6.5. Foi realizada diligência ao banco estatal e requereu-se os extratos bancários das Contas Correntes 24.526-7, 24.528-3, 24.529-1, 24.530-5, 28.184-0, 29.049-1, Agência 1525-3, da data de 1º/1/2008 a 31/12/2008, e, caso existissem, as informações de movimentações de conta investimento (transferências, resgates e saldos) , aplicações financeiras e outras correlacionadas, bem como a microfilmagem de todos os cheques emitidos e sacados das contas correntes mencionadas.
	6.6. A diligência também, incluiu requisição de informações de movimentações de conta investimento e a identificação de todos os beneficiários de quaisquer transferências realizadas, seja por meio de DOC, TED ou outra qualquer, caso existissem, bem como as informações de movimentações de conta investimento.
	6.7. O requerimento ao Banco do Brasil foi feito a partir da identificação constante do quadro 'Piso/Intervenção' que detalhou as transferências, no valor de R$380.956,50, e creditadas nas contas 24.526-7 (PETI-SSE) , 24.528-3 (PBF) , 24.529-1 (PBT) , 24.530-5 (PFMC) , 28.184-0 (PROJOVEM - PBV 1) e 29.049-1 (PVMC) , Agência 1525-3, do Banco do Brasil (peça 1, p. 12-13) .
	6.8. Conforme já levantado na instrução de peça 69, o débito calculado correspondeu aos recursos repassados no exercício de 2008, conforme identificado no 'Quadro 1: Parcelas repassadas pelo FNAS ao município de Barcelos/AM, em 2008' (peça 4, p. 3) . 
	6.9. Identificou-se, ainda, no quadro o 'Piso/Intervenção' que as transferências, no valor de R$380.956,50, foram creditadas nas contas 24.526-7 (PETI-SSE) , 24.528-3 (PBF) , 24.529-1 (PBT) , 24.530-5 (PFMC) , 28.184-0 (PROJOVEM - PBV 1) e 29.049-1 (PVMC) , Agência 1525-3, do Banco do Brasil (peça 1, p. 12-13) .
	6.10. Data maxima venia, entende-se que se deve rever a metodologia adotada para cálculo dos recursos geridos em 2008. Nos programas de duração continuada, não se deve confundir recursos repassados no exercício com a efetiva gestão destes recursos naquele período. Há que se definir uma forma para cálculo dos recursos geridos no exercício sob exame, logo propõe-se que seja adotada a metodologia a seguir exposta para apurar o montante gerido no exercício. 
	6.11. O montante dos recursos geridos no exercício é o somatório do saldo inicial do exercício com os valores repassados diminuídos do saldo final do exercício. Esquematicamente, pode ser assim resumido:
	 (+) 
	Saldo Inicial da conta corrente no Exercício

	 (+) 
	Repasses de recursos realizados no Exercício

	 (-) 
	Saldo Final da conta corrente no Exercício

	 (=) 
	Montante dos recursos geridos no Exercício

	6.12. Do montante dos recursos geridos no exercício deve o gestor fazer prova da sua realização com documentação comprobatória do exercício e não de exercício subsequente, pois caracteriza a gestão de outro ano civil. Em outras palavras, deve o gestor comprovar a regular aplicação dos recursos, por meio da execução dos objetos e apresentação de documentos do exercício sob exame.  
	6.13. O valor dos recursos do exercício de 2008 deve ser o saldo final de 2007 (igual ao saldo inicial de 2008) adicionados dos ingressos (repasses) feitos no exercício de 2008 e diminuídos do saldo final do exercício de 2008. Os documentos emitidos em 2008 devem servir para comprovar os gastos destes valores.
	6.14. Assim, de plano já deve ser excluído do débito o valor de R$ 6.746,50 (última parcela do débito) , pois somente foi disponibilizado ao município em 2/1/2009, logo deve ser afastado da condenação do recorrente, pois pertence a outro exercício.
	6.15. Nessa toada e dando sequência ao exame, o primeiro passo é verificar o montante gerido no exercício em cada conta corrente.
	6.16. A partir da instrução da unidade técnica, que deu origem ao débito do acórdão recorrido especificamente da Tabela de peça 4, p. 3, é possível verificar e compatibilizar os programas com as contas correntes e extrair as seguintes parcelas depositadas nas contas específicas, já se discriminando a parcela de R$ 6.746,50, acima discutida: 
	Tabela 1 - Compatibilização das Contas, Programas e Parcelas transferidas no exercício [tabela no original].
	6.17. E a partir da Tabela 1 - Compatibilização das Contas, Programas e Parcelas transferidas no exercício, é possível constatar as transferências para cada conta específica de cada programa, excluindo a transferência disponível em 2009, conforme, Tabela 2, abaixo.
	Tabela 2 - Consolidação das Contas Específicas [tabela no original].
	6.18. Uma vez determinada o montante transferido no exercício para cada conta corrente, é necessário verificar o saldo inicial e final no exercício e calcular o valor gerido no exercício.
	6.19. Das informações das peças trazidas após a diligência é possível calcular os valores de acordo com as tabelas abaixo.
	Tabela 3 - Conta 24526-7 [tabela no original].
	Tabela 4 - Conta 24528-3 [tabela no original].
	Tabela 5 - Conta 24529-1 [tabela no original].
	Tabela 6 - Conta 24530-6 [tabela no original].
	Tabela 7 - Conta 28184-0 [tabela no original].
	Tabela 8 - Conta 29049-1 [tabela no original].
	6.20. Pelo exposto nas Tabelas 3 a 8, é possível verificar que sobraram em algumas contas recursos para o exercício seguinte (2009) , o que nos permite concluir que a condenação do recorrente foi de R$ 59.779,16 a maior (R$ 53.032,66 referente a recursos efetivamente geridos no exercício - Tabela 9, abaixo, e R$ 6.746,50 relativo a valores disponíveis somente em 2009) .
	6.21. Assim, é possível consolidar por conta corrente específica, já excluída a parcela de R$ 6.746,50 o valor do débito a maior conforme Tabela 9, abaixo.
	Tabela 9 - Montante dos recursos geridos e valor do débito a maior [tabela no original].
	6.22. Uma vez determinado o montante gerido no exercício para cada conta corrente, se torna necessário verificar se a documentação trazida pelo recorrente é suficiente para comprovar as despesas.
	6.23. Com relação à extensa documentação, ora trazida, é importante destacar que as prestações de contas apresentadas ou documentos que comprovam dispêndios devem espelhar a correta aplicação dos recursos públicos.
	6.24. Antes de avaliar a documentação em si juntada aos autos, é pertinente examinar a questão da transferência dos recursos das contas específicas dos programas para outra conta de titularidade do município.
	6.25. Dos documentos bancários às peças 76 e 78 já juntados aos autos e cumulados com as peças 137-138 e 146, diligência ao Banco do Brasil, é possível elaborar a Tabela 10, abaixo, que identifica outra conta do Município de Barcelos como o destino da maioria das retiradas (TED/DOC) das contas específicas dos programas.
	Tabela 10 - Identificação das Transferências [tabela no original].
	6.26. A questão de fato aqui discutida, transferência para outra conta do município, remete à discussão de direito já tratada nesta Corte de Contas no processo Processo 021.976/2013-9, em situação similar.
	6.27. No processo Processo 021.976/2013-9 (Acórdão 6469/2017-TCU-Primeira Câmara, Relator Ministro-Substituto Augusto Sherman) , a condenação do recorrente (maior parcela) decorreu de 'transferências efetuadas da conta específica para outra conta, mas cujo destino final não se comprovou nestes autos, em razão da não apresentação dos documentos relativos à aplicação desses valores em quaisquer dispêndios porventura realizados a partir da conta de destino'. A conta destino foi a conta corrente 5.693-6 do Banco do Brasil.
	6.28. Após o recorrente naquela oportunidade colacionar o extrato bancário e juntar extensa documentação que se referiam a empenhos, notas fiscais e outros documentos que comprovariam a aplicação dos recursos que originalmente foram transferidas da conta específica e que serviram de fundamento para a condenação em débito foi possível afirmar o ingresso dos recursos na conta corrente 5.693-6, Agência 4128-9, do Banco do Brasil.
	6.29. No presente caso, verificou-se situação semelhante, foi possível constatar, conforme já demonstrado na Tabela 10 que a maior parte das retiradas das contas específicas foram destinadas a outra conta de titularidade do município. O montante transferido totalizou R$ 283.475,35 e, conforme abaixo discutido, valor possível de ser comprovado utilizando documentação de outra conta do município, diversa das contas específicas dos programas em questão.
	6.30. No processo Processo 021.976/2013-9 entendeu-se, na instrução desta unidade técnica, que no acórdão condenatório não havia sido decidido se o fato de se transferir da conta específica para outra conta de titularidade do município, por si, ensejaria a condenação em débito do gestor. Tal fato, trata-se de irregularidade suscetível de sanção, entretanto haveria que se decidir se, por si, também ensejaria a aplicação do débito.
	6.31. Na ocasião, duas interpretações foram levantadas e realizada proposta ao então Relator, Min. Walton Alencar Rodrigues.
	6.32. A primeira interpretação consistiria no entendimento de que se do fato (transferência dos recursos da conta específica repassados fundo a fundo para outra conta de titularidade do município) decorra o débito, deveria ser mantida a condenação e a imposição do débito referente aos valores transferidos da conta específica para a outra conta de titularidade do município. 
	6.33. A segunda interpretação, proposta por esta unidade técnica, no sentido de que existe a irregularidade, qual seja transferência entre conta específica e outra conta municipal, mas que se comprovada a aplicação dos recursos no objeto e finalidade do repasse, a irregularidade não é suficiente, por si, para ensejar o débito, sujeitando os responsáveis à multa. 
	6.34. A interpretação defendida fundamentou-se em dois fatores determinantes. A um, a possibilidade de enriquecimento sem causa da Administração Pública, se, devidamente, comprovada a correção da aplicação dos valores. A dois, porque após examinar os extratos e a extensão da documentação juntada aos autos, verificou-se a possibilidade de comprovação de parte dos recursos constante do débito. 
	6.35. Assim, foi proposto ao então Ministro Relator definição de metodologia e realização de diligência ao recorrente para saneamento dos autos e metodologia para análise da documentação.
	6.36. Naquela oportunidade, o então Ministro-Relator concordou com esta unidade técnica e determinou a realização da diligência.
	6.37. Realizada a diligência, o recorrente manteve-se silente e o recurso foi julgado pelo Acórdão 507/2020-TCU-Primeira Câmara, Relator Min. Walton Alencar Rodrigues. Destaca-se do voto, trechos que interessam aos deslinde dos presentes autos, verbis: 
Como bem salientado pela Serur, a simples transferência de recursos da conta específica para outra conta do Município, embora irregular, não enseja, necessariamente, a condenação em débito, havendo, ainda assim, a possibilidade de o responsável comprovar o destino dado aos recursos. 
Nesse contexto, em sede recursal, autorizei a expedição de comunicação ao recorrente, como proposto pela unidade técnica, com o intuito de que apresentasse documentação e informações complementares para a comprovação dos gastos impugnados, conferindo-lhe oportunidade adicional para sanar as irregularidades. 
Contudo, a documentação apresentada não se prestou a justificar os gastos. Como salientado pela Serur:
	6.38. Foi possível constatar que o precedente desta Corte deixou expresso que há possibilidade de o responsável comprovar o destino dado aos recursos. 
	6.39. Assim, entendeu-se, alinhado a precedente desta Corte que tratou de questão similar, que a transferência entre conta específica e outra conta municipal enseja a multa, mas não o débito, e que caberia ao recorrente comprovar a aplicação dos recursos no objeto e finalidade do repasse, tornando-se necessária a definição de metodologia, premissas e critérios a serem observados para o exame da extensa documentação trazida. 
	6.40. Nessa linha de raciocínio, foi proposto adotar a mesma sistemática adotada no âmbito do processo Processo 021.976/2013-9. 
	6.41. Esclareceu-se na peça 148, conforme já realizado na peça 54, que o recorrente não foi condenado pelo não envio da documentação referente à prestação de contas ao MDS, mas pela não comprovação da aplicação dos recursos em sua gestão. 
	6.42. Com relação à extensa documentação, ora trazida, destacou-se que as prestações de contas apresentadas ou documentos que comprovam dispêndios devem espelhar a correta aplicação dos recursos públicos. 
	6.43. Assim, definiu-se metodologia, premissas e critérios a serem observados para o exame da extensa documentação a ser juntada pelo recorrente por meio da diligência (peça 148, p. 15-19) . Em razão da inércia do recorrente cabe esclarecer o que se se segue.
	6.44. Um amontoado de documentos juntados sem ordenação lógica, sem explicitação e justificação nas razões recursais, e, ainda, sem correlação com as saídas dos recursos dos cofres públicos (constatadas pelos cheques emitidos) não pode ser acolhido como prestação de contas ou mesmo como elementos hábeis a comprovar a aplicação dos recursos. Não é outro o entendimento deste Tribunal expressos nos votos dos Acórdão 1322/2007-TCU-Plenário, 682/2008-1ª Câmara e 27/2004-2ª Câmara.
	6.45. Cabe ao recorrente a impugnação de fato e direito de forma especificada e a exposição individualizada dos eventos tidos por irregulares pelo Tribunal, bem como das provas em sentido contrário. Há que se ter impugnação direta aos fundamentos de fato e direito do acórdão, com a demonstração das evidências que afastariam as conclusões obtidas.
	6.46. Em outras palavras, os recursos no TCU devem impugnar os fundamentos (fatos e direito) da decisão recorrida, trazendo as razões e as provas referenciadas, pelas quais entende o recorrente que a mesma merece ser reformada, sob pena de inépcia da peça recursal e não se ter o que examinar.
	6.47. É obrigação do recorrente a demonstração da efetiva desconstituição, ressalta-se, com a descrição e correlação da evidência à irregularidade, somente assim seria possível reforma do julgado.
	6.48. As razões recursais não descrevem de forma lógica e ordenada quais seriam, exatamente, os documentos colacionados a desconstituir os fundamentos das alegações que ensejaram a condenação, ao contrário, limita-se a juntar um amontoado de documentos e a afirmar que comprovariam as despesas durante a gestão. 
	6.49. Assim, em benefício do recorrente, foi efetuado esforço adicional para o exame da extensa documentação e se propôs diligenciá-lo para permitir a análise da documentação. 
	6.50. Após as providências adotadas por este Tribunal e transcorrido o prazo dado ao recorrente (peças 166-167) , este se manteve silente e inerte em relação a diligência saneadora realizada e não organizou os elementos anteriormente juntados, tampouco colacionou elementos complementares obrigatórios que poderiam elidir o débito imputado, tal como ocorreu no processo TC Processo 021.976/2013-9.
	6.51. Nesse sentido, entende-se não existir elementos ou evidências suficientes para desconstituir o que foi decidido no acórdão condenatório. 
	6.52. Ademais, em reforço ao já exposto vale, novamente, lembrar precedente desta Corte (Acórdão 2303/2009-TCU-Plenário) , já mencionado na peça 119, no qual restou decidido que é indevido o trânsito de recursos entre a conta do Fundo Municipal de Saúde e outras contas do município, devendo ser aplicada a Lei 8.142/1990 e Norma Operacional Básica do SUS (NOB) , aprovada por Portaria do Ministério da Saúde, vigente à época, verbis:
56. Apesar disso, considero que o trânsito de recursos entre a conta do Fundo Municipal de Saúde e outras contas do município afrontou a normatização dos repasses. Não diretamente o art. 20 da IN STN nº 1/1997, como propôs a Unidade Técnica, mas a Lei nº 8.142/1990 e Norma Operacional Básica do SUS (NOB) , aprovada pela Portaria MS nº 2.203/1996, vigente à época dos fatos.
57. A IN STN nº 1/1997 teria apenas aplicação subsidiária às transferências realizadas na modalidade fundo a fundo, como se depreende do item 10.3 da NOB:
'10.3. Transferências Intergovernamentais e Contrapartidas
As transferências, regulares ou eventuais, da União para estados, municípios e Distrito Federal estão condicionadas à contrapartida destes níveis de governo, em conformidade com as normas legais vigentes (Lei de Diretrizes Orçamentárias e outras) '.
58. Contudo, a necessidade de movimentação em conta específica está bem resolvida nas normas reguladoras das transferências fundo a fundo no âmbito do FNS. No caso de municípios detentores da condição de gestão plena do sistema municipal, caso de Ariquemes, a conta do Fundo Municipal de Saúde deveria concentrar toda a movimentação. Essa obrigação decorre do art. 4º, I, da Lei nº 8.142/1990:
'Art. 4° Para receberem os recursos, de que trata o art. 3° desta lei, os Municípios, os Estados e o Distrito Federal deverão contar com:
I - Fundo de Saúde;
 (...) IV - relatórios de gestão que permitam o controle de que trata o § 4° do art. 33 da Lei n° 8.080, de 19 de setembro de 1990;
 (...) Parágrafo único. O não atendimento pelos Municípios, ou pelos Estados, ou pelo Distrito Federal, dos requisitos estabelecidos neste artigo, implicará em que os recursos concernentes sejam administrados, respectivamente, pelos Estados ou pela União'.
59. No item 10 da NOB, que trata do 'financiamento das ações e serviços de saúde' há expressa previsão de que as ações previstas no plano de saúde serão executadas a partir do fundo municipal de saúde, como se vê a seguir:
'10.2. Fontes
 (...) Nas esferas estadual e municipal, além dos recursos oriundos do respectivo Tesouro, o financiamento do SUS conta com recursos transferidos pela União aos Estados e pela União e Estados aos Municípios. Esses recursos devem ser previstos no orçamento e identificados nos fundos de saúde estadual e municipal como receita operacional proveniente da esfera federal e ou estadual e utilizados na execução de ações previstas nos respectivos planos de saúde e na PPI'.
	6.53. De acordo com o acórdão mencionado a 'inadequada movimentação financeira observada, ainda que atenuada pela restituição dos valores aos cofres do FMS, gerou déficit de transparência e prejudicou, em especial, as atividades de programação, controle, avaliação e auditoria, previstas no art. 33, § 4º da Lei 8.080/1990'.
	6.54. Dessa forma, propõe-se a mesma solução adotada no TC Processo 021.976/2013-9, cujo recurso foi julgado pelo Acórdão 507/2020-TCU-Primeira Câmara, Relator Min. Walton Alencar Rodrigues.
	6.55. Naquela oportunidade,  concluiu-se que a transferência da conta específica utilizada para o repasse fundo a fundo, por si, não seria suficiente para ensejar o débito, contudo, para se comprovar a regularidade das despesas, realizadas em conta diversa da específica, se mostraria necessário a complementação da documentação juntada, conforme exposto e proposto na diligência realizada, o que não ocorreu, não havendo, portanto, elementos aptos e suficiente para desconstituição do decidido no decisum.
	6.56. Em que pese seja dada a mesma solução do TC Processo 021.976/2013-9, verificou-se, in casu, que do débito imputado deve ser abatido o valor de R$ 59.779,16, pois restou disponível ao exercício seguinte, conforme discutido em itens precedentes desta instrução. 
	6.57. Dessa forma, em benefício do recorrente, utiliza-se as primeiras parcelas do débito imputadas pelo acórdão para abatimento do valor e se tem a seguinte composição: 
  
	7.	Da impossibilidade de defesa
	7.1. Defende-se no recurso a impossibilidade de defesa ante o longo lapso temporal entre o fato ocorrido e a citação do responsável. 
	7.2. Para tanto argumenta que as contas deveriam ter sido prestadas pelo sucessor. Logo o decurso de prazo impossibilitou ao gestor, neste momento de apresentá-las.
	Análise:
	7.3. A jurisprudência deste Tribunal vinha considerando algumas contas especiais iliquidáveis, em face da mora desarrazoada e injustificada por parte do órgão de controle e (ou) dos órgãos repassadores no exame de documentos relativos às prestações de contas, mas que por alguma falha tardiamente apontada, eram ao final rejeitadas.
	7.4. Nesses casos, entendia-se que o longo tempo decorrido entre a prestação de contas e a sua rejeição pelo órgão repassador trazia prejuízos sensíveis à defesa do responsável, prejuízos estes que não são decorrentes de sua própria conduta, mas da administração, restando violado o pleno exercício da ampla defesa e do contraditório.
	7.5. Em atenção a essa tendência, ainda na vigência da IN/TCU 56/2007 foi incluído o § 4º do artigo 5º, verbis: 
§ 4º Salvo determinação em contrário do Tribunal, fica dispensada a instauração de tomada de contas especial após transcorridos dez anos desde o fato gerador, sem prejuízo de apuração da responsabilidade daqueles que tiverem dado causa ao atraso, nos termos do art. 1º, § 1º.
	7.6. Na mesma linha de entendimento as instruções normativas que a sucederam (IN/TCU 71/2012 e IN/TCU 76/2016) , dispuseram:
Art. 6º Salvo determinação em contrário do Tribunal de Contas da União, fica dispensada a instauração da tomada de contas especial, nas seguintes hipóteses:
 (...) II - houver transcorrido prazo superior a dez anos entre a data provável de ocorrência do dano e a primeira notificação dos responsáveis pela autoridade administrativa competente;
	7.7. Há que se ressaltar que a regra tanto do art. 5º, §4º, da IN-TCU 56/2007, quanto do art. 6, II, das IN/TCU 71/2012 e 76/2016 não são absolutas. Os comandos normativos dispensam a instauração de TCE, mas ressalvam a possibilidade de determinação em contrário do Tribunal, de modo que a análise da conveniência e da oportunidade, bem como da razoabilidade de se prosseguir na instrução, deve ser feita caso a caso (v.g.: Acórdão 67/2014-TCU-Plenário; 3855/2011 - 2ª Câmara) .
	7.8. O longo transcurso de tempo entre a ocorrência da irregularidade e a instauração da tomada de contas especial não implica, automaticamente, sua nulidade. Uma vez instaurada, o largo interregno temporal apenas enseja o julgamento pela iliquidez das contas caso reste comprovado que, por este motivo, tenham sido prejudicados o contraditório e a ampla defesa do responsável (v.g.: Acórdãos 139/2017, 729/2014, todos do Plenário, 4.373/2016, 9.570/2015, 2ª Câmara; Acórdão 6974/2014-TCU-Primeira Câmara) . 
	7.9. Ademais, para esta Corte, só há contas iliquidáveis diante de fatos alheios à vontade do gestor. Se ele não cumpre a obrigação de prestar contas na época apropriada ou, quando o faz, não apresenta toda a documentação necessária, não pode alegar demora na instauração da tomada de contas especial para se eximir dos compromissos que assumiu (v.g.: Acórdão 842/2017, 293/2017, todos do Plenário, Acórdão 6667/2016-TCU-Primeira Câmara) .
	7.10. Há, ainda, que se mencionar que precedentes desta Corte afirmam que eventual impedimento à plenitude do exercício de defesa, ou mesmo dificuldade na sua realização, deve ser provado, cabendo à parte o ônus dessa evidenciação (v.g.: Acórdão 729/2014-TCU-Plenário; Acórdão 10452/2016-TCU-Segunda Câmara) .
	7.11. Também é certo, nos termos da jurisprudência desta Corte, que:
a) se demonstrado que o responsável, por motivos alheios à sua vontade, ficou impossibilitado de obter os documentos necessários à apresentação de defesa, suas contas podem ser consideradas iliquidáveis pelo TCU (v.g.: Acórdão 921/2009-TCU-Plenário, Acórdãos 3308/2016, 1560/2014, todos da 2ª Câmara) , ou no caso, de terceiro contratado ter sua apenação afastada;
	b) a demora excessiva na instauração de TCE inviabiliza a defesa do responsável e determina o trancamento das suas contas (v.g.: Acórdão 2296/2013-TCU-Segunda Câmara) 
c) falhas processuais atribuíveis ao Estado reduzem a capacidade de defesa do administrado, em evidente ofensa aos princípios do contraditório e da ampla defesa, tornam iliquidáveis as contas, nos casos específicos em que tais elementos fiquem demonstrados (v.g.: Acórdão 7948/2014-TCU-Segunda Câmara) .
	7.12. Dessa forma, dos precedentes citados e da IN/TCU 76/2016, entende-se que três requisitos são indispensáveis:
	i) lapso temporal superior a dez anos;
	ii) prova ou demonstração pela parte do efetivo prejuízo à defesa;
	iii) os motivos para o decurso do prazo devem ser alheios à sua vontade, em outras palavras, não se pode alegar decurso de prazo ante uma obrigação descumprida, a exemplo da regular apresentação da prestação de contas. 
	7.13. Não deve prosperar a tese de que houve comprometimento do exercício da ampla defesa em decorrência do longo período para julgamento das presentes contas e que, portanto, as contas deveriam ser consideradas iliquidáveis, com o seu trancamento, porque, do final do exercício sob avaliação (2008) , até a citação (26/12/2016 - peça 8) não decorreram dez anos. 
	7.14. Este Tribunal, ao expedir a Instrução Normativa/TCU 76/2016, autorizou, nos termos dos seus arts. 6º, inciso II, e 19, salvo qualquer outra determinação em contrário, dispensar a instauração da tomada de contas especial quando houver transcorrido prazo superior a dez anos entre a data provável de ocorrência do dano e a primeira notificação dos responsáveis pela autoridade administrativa competente. Não obstante exista a autorização, não se adequa ao presente caso, visto que o responsável foi notificado em prazo inferior ao acima indicado.
	7.15. Na mesma toada, entende-se que os mencionados dispositivos não têm aplicação automática, pelo simples transcurso do prazo de dez anos da citação, mas devem ser examinados em cada caso concreto, à vista da demonstração do efetivo prejuízo ao contraditório e à ampla defesa.
	7.16. Eventual impedimento à plenitude do exercício de defesa, ou mesmo dificuldade na sua realização, não prescinde de prova, cabendo ao responsável o ônus dessa evidenciação.
	7.17. Dessa forma, verifica-se a ausência de cumprimento de requisito objetivo para declaração da iliquidez das contas e seu trancamento.
	7.18. Assim, rejeita-se os argumentos trazidos pela recorrente.
	CONCLUSÃO
	8.	Das análises anteriores, conclui-se que:
a) em decorrência do sentido e alcance do art. 37, § 5º, da Constituição Federal, definidos pela Lei 9.873/1999 e Resolução-TCU 344/2022, é prescritível a pretensão reparatória exercida pelo tribunal de contas, dessa forma, aplicando-se tais parâmetros à situação em exame, verifica-se que se operou a prescrição.	
	b) a transferência da conta específica utilizada para o repasse fundo a fundo, por si, não seria suficiente para ensejar o débito, contudo, para se comprovar a regularidade das despesas, realizadas em conta diversa da específica, se mostraria necessário a complementação da documentação juntada, conforme exposto e proposto na diligência realizada, o que não ocorreu, não havendo, portanto, elementos aptos e suficiente para desconstituição do decidido no decisum. Dessa forma, há que se abater do débito o valor de R$ 59.779,16, que restou disponível ao exercício seguinte e não foi gerido no exercício sob exame;
	c) não há na presente TCE fundamento para julgar as contas iliquidáveis e promover o seu trancamento sem resolução do mérito. 
	PROPOSTA DE ENCAMINHAMENTO
	9.	Ante o exposto, com fundamento nos arts. 32, I, e 33, da Lei 8.443/92 c/c o art. 285, caput, do RITCU, submetem-se os autos à consideração superior, propondo-se:
	a) conhecer do recurso e reconhecer a ocorrência da prescrição, nos termos da Lei 9.873/1999 e da Resolução-TCU 344/2022; 
	b) informar ao (s) recorrente (s) e demais interessados do acórdão a ser proferido, destacando que o relatório e o voto que o fundamentam podem ser acessados por meio do endereço eletrônico www.tcu.gov.br/acordaos."
	É o Relatório.

Fabricia Taliele Cardoso dos Santos (OAB-AM 8.446), entre outros, representando Valdeci Raposo e Silva.

Procurador Rodrigo Medeiros de Lima.

TOMADA DE CONTAS ESPECIAL. FUNDO NACIONAL DE ASSISTÊNCIA SOCIAL. OMISSÃO NO DEVER DE PRESTAR CONTAS. IRREGULARIDADE DAS CONTAS DO PREFEITO ANTECESSOR. DÉBITO E MULTA. IRREGULARIDADE DAS CONTAS DO PREFEITO SUCESSOR. MULTA. RECURSO DE RECONSIDERAÇÃO. CONHECIMENTO. NEGATIVA DE PROVIMENTO. RECONHECIMENTO DA PRESCRIÇÃO COM BASE NA RESOLUÇÂO TCU 344/2022. ACÓRDÃO RECORRIDO TORNADO SEM EFEITO. ARQUIVAMENTO. CIÊNCIA.

TOMADA DE CONTAS ESPECIAL (TCE)

Unidade de Auditoria Especializada em Recursos (AudRecursos).

Trata-se de recurso de reconsideração interposto por Valdeci Raposo e Silva (Peças 38-42) contra o Acórdão 6783/2017-TCU-Segunda Câmara (Peça 27) , da relatoria do Ministro-Substituto Marcos Bemquerer Costa.
2.	Originalmente, os autos cuidam de tomada de contas especial instaurada pelo então Ministério do Desenvolvimento Social (MDS) em desfavor de Valdeci Raposo e Silva, como prefeito de Barcelos-AM (gestão: 2006-2008) , em razão da omissão do dever de prestar contas dos recursos repassados pelo Fundo Nacional de Assistência Social (FNAS) no exercício de 2008, na modalidade fundo a fundo, para o custeio dos programas Proteção Social Básica (PSB) e Proteção Social Especial (PSE) no referido município, no âmbito do Sistema Único de Assistência Social (Suas) , no valor total de R$ 380.956,50.
3.	Por meio da deliberação recorrida, o Tribunal, dentre outras medidas, julgou irregulares as contas do ora recorrente ante a não comprovação da boa e regular aplicação dos recursos federais recebidos, imputando-lhe o débito apurado e aplicando-lhe a multa prevista no art. 57 da Lei 8.443/1992, além de determinar o desconto das dívidas à remuneração recebida como servidor lotado junto à então Fundação Nacional de Saúde (Funasa) , nos termos do art. 46 da Lei 8.112/1990.
4.	Inicialmente, ratifico a minha manifestação à Peça 46 pelo conhecimento do recurso de reconsideração em exame, uma vez preenchidos os requisitos de admissibilidade previstos nos artigos 32, inciso I, e 33 da Lei 8.443/1992 c/c o artigo 285 do Regimento Interno do TCU (RITCU) .
5.	Tendo como base os argumentos apresentados pelo recorrente, constitui objeto do presente recurso apreciar, em preliminar, a prescrição das pretensões punitiva e de ressarcimento do TCU e, no mérito, a comprovação da regularidade da aplicação dos recursos repassados ao município à conta do PSB e do PSE no exercício de 2008 ou o trancamento das contas, se forem consideradas iliquidáveis.
6.	Após promover sucessivas diligências autorizadas às Peças 72, 81, 91, 128, 151 e 163, bem assim analisar os argumentos apresentados pelo recorrente, consoante os itens 8 e 9 da instrução da então Secretaria de Recursos (Serur) à Peça 169, reproduzida no relatório precedente, a unidade técnica especializada concluiu e propôs:
"CONCLUSÃO
8. Das análises anteriores, conclui-se que:
a) em decorrência do sentido e alcance do art. 37, § 5º, da Constituição Federal, definidos pela Lei 9.873/1999 e Resolução-TCU 344/2022, é prescritível a pretensão reparatória exercida pelo tribunal de contas, dessa forma, aplicando-se tais parâmetros à situação em exame, verifica-se que se operou a prescrição.	
b) a transferência da conta específica utilizada para o repasse fundo a fundo, por si, não seria suficiente para ensejar o débito, contudo, para se comprovar a regularidade das despesas, realizadas em conta diversa da específica, se mostraria necessário a complementação da documentação juntada, conforme exposto e proposto na diligência realizada, o que não ocorreu, não havendo, portanto, elementos aptos e suficiente para desconstituição do decidido no decisum. Dessa forma, há que se abater do débito o valor de R$ 59.779,16, que restou disponível ao exercício seguinte e não foi gerido no exercício sob exame;
c) não há na presente TCE fundamento para julgar as contas iliquidáveis e promover o seu trancamento sem resolução do mérito. 
PROPOSTA DE ENCAMINHAMENTO
9. Ante o exposto, com fundamento nos arts. 32, I, e 33, da Lei 8.443/92 c/c o art. 285, caput, do RI-TCU, submetem-se os autos à consideração superior, propondo-se:
a) conhecer do recurso e reconhecer a ocorrência da prescrição nos termos da Lei 9.873/1999 e Resolução-TCU 344/2022; 
b) informar ao (s) recorrente (s) e demais interessados do acórdão a ser proferido, destacando que o relatório e o voto que o fundamentam podem ser acessados por meio do endereço eletrônico www.tcu.gov.br/acordaos."
7.	O representante do Ministério Público junto Tribunal (MPTCU) anuiu, em cota singela (Peça 171) , à proposta da unidade técnica especializada.
8.	Acolho as análises e os encaminhamentos do parecer da unidade técnica, que contou com o aval do Parquet junto ao TCU, no sentido de reconhecer a prescrição, com base na Resolução TCU 344/2022, sem prejuízo das considerações a seguir.
9.	Conforme a mencionada norma, a prescrição nos processos de controle externo observará o disposto na Lei 9.873/1999 (art. 1º) , ou seja, a pretensão punitiva e ressarcitória prescreve em cinco anos (art. 2º) ou em 3 (três) , se o processo ficar paralisado, pendente de julgamento ou despacho (art. 8º) .
10.	No presente caso concreto, o prazo para a prescrição começou a correr a partir de 31/7/2009, nos termos do art. 4º, inciso II, da Resolução TCU 344/2022, com o esgotamento do prazo estabelecido pelo órgão concedente para a prestação de contas final dos recursos recebidos. 
11.	Apesar de ter sido notificado pelo Conselho Municipal de Assistência Social (CMAS) , em 23/4/2009, sobre a inadimplência do ora recorrente na apresentação das contas (Peça 1, p. 17-19) , o FNAS somente notificou o Sr. Valdeci Raposo e Silva em 9/12/2015 (Peça 1, p. 50-51) . Nesse interregno, o órgão concedente notificou o município, em 28/9/2009, sobre a ausência do Demonstrativo Sintético da Execução Físico-Financeira e do Parecer do CMAS, exigidos pelas Portarias MDS 459/2005 e 96/2009, então vigentes e aplicáveis ao repasse (Peça 1, p. 23) . 
12.	Ocorre que, depois dessa notificação, de acordo com os documentos constantes dos autos, só teria havido inovação processual a partir da emissão da Nota Técnica 114, de 19/1/2015 (Peça 1, p. 26-27) . Assim, mesmo considerando os atos acima indicados como causas interruptivas da prescrição, nos termos dos arts. 5º e 6º da Resolução TCU 344/2022 c/c os arts. 1º e 2º da Lei 9.873/1999, teria transcorrido o prazo superior a 3 (três) anos, de modo que restou configurada a ocorrência da prescrição intercorrente, nos termos do art. 8º da referida resolução. 
13.	Cabe destacar que, no âmbito do TCU, o presente processo foi autuado em 7/10/2016, após a emissão do Relatório, Certificado e Parecer do Órgão de Controle Interno, em julho de 2016 (Peça 1, p. 139-144) , e o subsequente pronunciamento ministerial, em setembro de 2016 (Peça 1, p. 150) , tendo o ora recorrente sido citado em 26/12/2016 (Peça 11) e a decisão condenatória ocorrida em 25/7/2017.
14.	Portanto, mesmo estando de acordo com a análise de mérito feito pela unidade técnica no sentido de que os elementos recursais foram insuficientes para afastar as irregularidades, forçoso reconhecer a prescrição punitiva e ressarcitória do TCU e determinar o arquivamento dos autos, nos termos do art. 11 da Resolução TCU 344/2022, após tornar sem efeito o acórdão recorrido, decisão que alcança também a multa aplicada ao prefeito sucessor, José Ribamar Fontes Beleza. 	
	Ante o exposto, VOTO por que o Tribunal aprove a minuta de acórdão que ora submeto à deliberação deste Colegiado.
TCU, Sala das Sessões, em 9 de maio de 2023.
Ministro JOÃO AUGUSTO RIBEIRO NARDES
Relator